臺灣高等法院民事判決　　　　　　 98年度保險上更(一)字第6號
上 訴 人即
被 上 訴人　彰化商業銀行股份有限公司
法定代理人　陳淮舟
訴訟代理人　林輝榮律師
　　　　　　陳在源律師
　　　　　　張梅音律師
被 上 訴人
即 上 訴人　華山產物保險股份有限公司（原名太平產物保險股
　　　　　　份有限公司）
法定代理人　財團法人保險事業發展中心
上　一　人
法定代理人　賴清祺
訴訟代理人　劉秋絹律師
上列當事人間請求給付保險金等事件，上訴人對於中華民國94年
10月28日臺灣臺北地方法院92年度保險字第141號第一審判決各
自提起上訴，經最高法院廢棄發回，本院於100年1月12日言詞辯
論終結，判決如下：
    主  文
原判決除確定部分外，關於(一)命華山產物保險股份有限公司給付
之利息，逾如附表2所載起算部分，及該部分假執行之宣告：(二)
駁回彰化商業銀行股份有限公司後開第三項之訴及該部分假執行
之聲請；並訴訟費用之裁判均廢棄。
上開廢棄(一)部分，彰化商業銀行股份有限公司在第一審之訴及假
執行之聲請均駁回。
華山產物保險股份有限公司應再給付彰化商業銀行股份有限公司
新臺幣肆佰捌拾貳萬元，及其中新臺幣佰玖拾肆萬元部分自民
國九十二年八月二十五日起，其餘新臺幣捌拾捌萬元部分自民國
九十四年二月九日起，均至給付日止，按年息利率百分之十計算
之利息。
兩造其餘上訴均駁回。
第一、二審及發回前第三審訴訟費用（除確定部分外），由華山
產物保險股份有限公司負擔。
本判決主文第三項命華山產物保險股份有限公司給付部分，於彰
化商業銀行股份有限公司以新臺幣壹佰陸拾伍萬元或同面額八十
九年度甲類第二期中央政府建設公債供擔保後得假執行；但華山
產物保險股份有限公司以新臺幣肆佰捌拾貳萬元預供擔保後，得
免為假執行。
    事實及理由
一、按在第二審為訴之變更或追加，非經他造同意，不得為之，
    但擴張或減縮應受判決事項之聲明者，不在此限，民事訴訟
    法第446條第1項、第255條第1項第3款定有明文。查上訴人
    即被上訴人彰化商業銀行股份有限公司（下稱彰化銀行）於
    原審就利息部分請求被上訴人即上訴人華山產物保險股份有
    限公司（下稱華山公司）應於本金新臺幣（下同）1,277萬0
    ,657元自起訴狀繕本送達滿1個月之翌日即92年8月25日起算
    起，其餘819萬1,488元自起訴狀繕本送達第15日起，均至給
    付日止按年利率百分之10計算之利息，原審就判准本金1,61
    4萬2,145元部分之利息自92年8月25日起算，彰化銀行則未
    就本金819萬1,488元自起訴狀繕本送達第15日起至1個月止
    之利息敗訴部分聲明不服，並於本院就如附表3各筆借款所
    擔保抵押物分配表作成日於92年8月25日之後者，更正該筆
    借款保險金利息起算為該分配表作成日如附表1請求利息起
    算日（作成日早於92年8月25日者仍自92年8月25日起算，見
    本院卷第112、113頁），核屬減縮應受判決事項之聲明，依
    上開規定，無庸得華山公司之同意，應予准許。
二、彰化銀行主張：其經營住宅抵押貸款業務，原則以貸款時住
    宅價值之一定成數比例為核貸上限，例外於住宅估定價值範
    圍內及核貸上限間，由借款人經彰化銀行認可提高之額外成
    數，以彰化銀行即抵押權人為保險契約受益人，向保險公司
    購買住宅抵押貸款償還保證保險（下稱系爭保險），嗣如遇
    有借款人逾6個月未依約清償本息之違約情事，彰化銀行即
    得依保單約定，先行請求保險公司墊付保險金，並依法聲請
    拍賣抵押物，如有貸款及相關費用確定未能獲償時（即保險
    事故發生），則由彰化銀行與保險公司於提高之貸款成數即
    保險金額內結算實際應理賠金額，而附表3所列借款人即係
    以上開方式，於86年11月13日各向華山公司投保系爭保險為
    住宅抵押貸款，然各該借款人於88年3月後陸續遲繳貸款本
    息達6個月，經彰化銀行向華山公司請求先行墊付保險金，
    均未獲置理，並由彰化銀行依法聲請拍賣抵押物，取得未償
    餘額債權憑證，本件保險事故確已發生等情，爰依保險法律
    關係求為命華山公司應給付彰化銀行2,096萬2,145元，及其
    中1,277萬0,657元部分自起訴狀繕本送達滿1個月之翌日（
    即92年8月25日）起，其餘819萬1,488元自起訴狀繕本送達
    第15日起，均至給付日止按年息百分之10計算利息之判決。
    原審判決華山公司應給付彰化銀行1,614萬2,145元及自92年
    8月25日起算，按年息百分之10計算之利息，並駁回彰化銀
    行其餘之請求。彰化銀行僅對於原審駁回其482萬元及加計
    自92年8月25日起按年息10%計算之遲延利息部分（對於原審
    駁回819萬1488元自起訴狀繕本送達第15日起至1個月止，按
    年息10％計算之遲延利息部分，並未聲明不服），聲明不服
    ；華山公司對其原審敗訴部分，亦聲明不服；各自提起上訴
    ；彰化銀行並減縮聲明如上。於本院聲明：(一)原判決關於駁
    回後開第(二)項請求部分廢棄。(二)前開廢棄部分，華山公司應
    再給付彰化銀行482萬元，其中394萬元（即附表1編號1、11
    、15、16、17之請求保險金總額）部分自92年8月25日起，
    其餘88萬元部分（即附表1編號5之請求保險金總額）自93年
    12月9日起，均至給付日止，按年息10%計算之利息。(三)願以
    89年度甲類第2期中央政府建設公債為擔保，請准宣告假執
    行。(四)駁回華山公司之上訴（彰化銀行原請求利息超過如附
    表1所示請求利息起算日部分，如上所述，或未經彰化銀行
    上訴，或經彰化銀行於本院減縮，而告確定）。
三、華山公司則以：系爭保險因屬保險法第95條之1所稱之保證
    保險，彰化銀行之借款人於不履行債務時並無任何損失，彰
    化銀行對於系爭保險契約無保險利益存在，且系爭借款人與
    建商間通謀虛偽意思表示以假買賣方式，向彰化銀行貸款，
    各該買賣、借貸契約應屬無效而欠缺保險利益。縱認有保險
    利益存在，然系爭保險事故之發生，均係要保人或被保險人
    故意不為給付所致，保險人對此即無賠償責任。又系爭保險
    既係承保抵押住宅，且有控制保險風險約定，惟本件借款人
    葉阿、陳墨、黃學堂、鍾武博、陳成全、馮乾縱、劉天賜
    許美娟等8人均買4戶住宅，即逾越自置住宅之目的而為申貸
    ，與系爭保險契約承保範圍相違背而屬不保事項。另彰化銀
    行聲請理賠文件未附系爭保險基本條款第3章第11條所定之
    法院強制執行文件、拍賣清冊、損失金額明細、催繳書、借
    款證明、借款人及保證人身分證影本、徵信資料等，華山公
    司依約不負給付保險金責任。縱認華山公司應負理賠之責，
    惟彰化銀行未盡對借款人徵信之義務，其就無法受償之結果
    即與有過失，華山公司自得依保險法第29條第2項規定免負
    給付保險金責任。且本件放貸金額均在彰化銀行核鑑總價範
    圍內，並未因華山公司承保更增加風險，故依系爭保險批單
    第10條(1)約定，華山公司僅需就彰化銀行未受償金額部分負
    百分之20之理賠責任，餘為彰化銀行之自負額；況彰化銀行
    為求提高貸款額以賺取更多利息，竟利用華山公司願為承保
    其借款人還款風險之機會，額外貸予更高額款項，因而提高
    或觸發借款人不還款之道德風險，此種因可歸責於彰化銀行
    之事由引發高度道德風險情形，當非華山公司承保時所願及
    所知，彰化銀行於此顯然與有過失，應於其自負額外再負擔
    至少4分之3額度。復以系爭保險依保險法第95條之3規定，
    以債務人不履行債務即各借款人未如期償還本息為其保險事
    故，且依系爭保險批單第7條、保險法第58條、第65條第1項
    規定，彰化銀行應自借款人未繳貸款本息日起加計6個月後
    ，於5日內通知華山公司，並將申請理賠書面文件整理齊備
    以為出險通知理賠，故彰化銀行就系爭保險金請求權之2年
    消滅時效，應從借款人未繳貸款本息日起加計6個月起算，
    本件56筆保險於彰化銀行陸續提出理賠請求未受給付後，並
    未於6個月內起訴，其因請求而中斷之消滅時效即視為不中
    斷，彰化銀行遲於92年7月15日始提起本訴，則於90年7月之
    前申請理賠者均罹於2年時效，故華山公司僅需就未罹於時
    效部分之7筆不動產抵押貸款餘額加計保險貸款餘額，減去
    執行受償金額乘以百分之20，再加計6個月利息，共140萬
    0,554元為理賠；如以債權憑證作成為罹於時效之認定，則
    華山公司依前揭計算式僅需理賠838萬1,998元；縱依彰化銀
    行主張之分配表作成日為罹於時效之認定，華山公司依前揭
    計算式亦僅需理賠1,075萬7,370元等語，資為抗辯。並於本
    院聲明：(一)原判決不利於華山公司部分廢棄。(二)前開廢棄部
    分，彰化銀行在第一審之訴及假執行之聲請均回。(三)彰化銀
    行之上訴駁回。
四、經查附表3所示借款人於86年11月13日與華山公司簽訂系爭
    保險契約後，對彰化銀行聲請住宅抵押貸款（各借款人姓名
    、不動產抵押貸款金額、保險貸款額即保險金額、保單號碼
    ，詳如附表3），並以彰化銀行為受益人，嗣前開借款人陸
    續遲繳貸款本息達6個月，並經彰化銀行依法聲請拍賣抵押
    物作成分配表（應繳貸款本息日、抵押貸款餘額、遲繳利率
    、遲繳保險貸款6個月利息、保險貸款餘額本息、分配表作
    成日、執行受償金額，詳如附表3）等情，為兩造所不爭執
    （見本院前審卷(三)第21頁正、反面、本院卷第100、101、10
    6、107、112、113、165、177-178頁、第160頁反面、第109
    頁反面），並有保險單、基本條款、保險批單、借據、放款
    資料（見外放證物）、執行金額計算書分配表（見本院前審
    卷(三)第72-127頁）可稽，堪信為真。
五、彰化銀行主張附表3所列借款人向華山公司投保系爭保險後
    ，對其聲請住宅抵押貸款，因各該借款人於88年3月後陸續
    遲繳貸款本息達6個月致保險事故發生，依保險法律關係華
    山公司應給付2,096萬2,145元本息元等情，為華山公司所否
    認，並以前揭情詞置辯。是本件爭點厥為：(一)系爭如附表3
    所示之保險契約（計56筆）是否因欠缺保險利益而無效？(二)
    系爭保險契約之請求權是否業已罹於時效（2年）？(三)系爭
    保險契約之保險事故是否業已發生？(四)系爭保險事故是否肇
    因於要保人之故意行為所致？華山公司得否依保險法第29條
    第2項但書，無庸負賠償責任？(五)彰化銀行申請華山公司理
    賠時之文件，是否已符合約定？(六)彰化銀行是否與有過失？
    (七)彰化銀行所得請求本件保險給付之金額為若干（見本院卷
    第160頁反面、本院前審卷(三)第21頁反面）？茲分別論述如
    下：
六、有關系爭如附表3所示之保險契約（計56筆）是否因欠缺保
    險利益而無效部分：
  (一)按要保人對於財產上之現有利益，或因財產上之現有利益而
    生之期待利益，有保險利益。凡基於有效契約而生之利益，
    亦得為保險利益；保險法第14條、第20條分別定有明文。是
    凡對於特定財產有法律上之權利或利益，或因特定之法律關
    係而有可期待之利益，或因其損失或事故之發生將受損害者
    ，均有財產上之保險利益（最高法院88年度台上字第1362號
    判決意旨參照）。
  (二)經查：
    1.依系爭保險單首頁載明：「抵押權人（指彰化銀行）業已
      同意接受本保險單為貸款償還之保證，並為借款契約之補
      充，在後開保險期限內，抵押人（即附表3所示借款人）
      因貸款所發生之債務無法依約按期償還，致抵押權人於依
      法處分該抵押住宅後受有損失時，本公司（即華山公司）
      依照本保險單所載及簽批之條款對抵押權人負賠償責任」
      以觀（見原審卷(一)第79頁），系爭保險係約定保險人（指
      華山公司）於要保人（即附表3所示借款人）未依約履行
      借款債務，致抵押權人（指彰化銀行）依法處分該抵押住
      宅後受有損失時，對抵押權人負給付保險金之責（見原審
      卷(一)第80頁之基本條款第1條）。準此可知，系爭保險契
      約係借款人（即要保人）為擔保對彰化銀行借款債務之清
      償，而與華山公司簽訂保險契約，約定華山公司對於彰化
      銀行於依法處分該抵押住宅後受有損失時，應就收回差額
      部分負損害賠償責任，則該保險契約自屬為他人之利益而
      訂立之保險契約（保險法第45條參照），足徵彰化銀行對
      於系爭保險契約顯有保險利益。
    2.況華山公司係依財政部（）台財發字第13856號令修訂
      核可而得辦理系爭保險單業務（見原審卷(一)第77頁保險單
      ），並對眾多借款人推廣訂約，借款人持以向彰化銀行申
      請提高核貸金額，且向借款人收取保險費（見原審卷(一)第
      77至82頁保險單），益徵彰化銀行對於系爭保險契約有保
      險利益至明。
  (三)華山公司雖抗辯：系爭保險單既名為「住宅抵押貸款償還保
    證保險單」，則依保險法第95條之1規定以觀，彰化銀行對
    於該保險契約，並無保險利益存在云云。惟查，保險契約之
    性質為何，應以兩造訂立保險契約內容觀察，並非專以保險
    契約名稱定之。如前所述，系爭保險係為他人利益而訂立之
    保險契約，要與保險法第95條之1所指之「保證保險」，係
    謂保證保險人於被保險人因其受僱人之不誠實行為或其債務
    人之不履行債務所致損失，負賠償之責之保證保險契約，迥
    然不同，自不得僅因系爭保險單載有「保證保險」即謂其為
    保險法第95條之1所指之保證保險契約。是華山公司抗辯：
    系爭保險單係屬於保證保險，彰化銀行對系爭保險契約無保
    險利益存在云云，自無可取。
  (四)華山公司又抗辯：系爭借款人與建商間通謀虛偽意思表示以
    假買賣方式，向彰化銀行貸款，各該買賣、借貸契約應屬無
    效，系爭保險契約欠缺保險利益而為無效云云，固據提出本
    院92年度保險上更(一)字第11號判決，及本件借款人葉阿、
    陳墨、黃學堂、鍾武博、陳成全、馮乾縱、劉天賜、許美娟
    等8人（下稱葉阿等8人）均買4戶住宅，且借款人葉阿
    、鐘武博、陳成全、馮乾縱、賴國賢、謝巽安、戴媛鈴等人
    互為保證，再如借款人江阿寶、周致柔除自購建物外，尚為
    借款人黃學堂作保且又均以邱智祥為借款保證人，更有借款
    人韓昭明、張秋妹以建商負責人為借款保證人，上開買賣關
    係異乎常情，顯為貸款利得而以假買賣行之為憑（見本院前
    審卷(一)第55-86、44-45頁、本院卷第124頁反面至第125頁反
    面）。然查：
    1.第三人主張表意人與相對人通謀而為虛偽意思表示者，該
      第三人應負舉證之責（最高法院48年台上字第29號判例意
      旨參照）。準此，華山公司既主張系爭借款人與建商間之
      買賣契約，為通謀虛偽意思表示，自應就此事實負舉證之
      責。
    2.觀諸前開本院92年度保險上更(一)字第11號判決意旨，係以
      保險公司就借款人與建商間為通謀虛偽意思表示成立假買
      賣乙事，業經刑事判決認定借款人與建商均成立使公務員
      登載不實之偽造文書罪刑確定在案為由，認定借款人與建
      商間成立假買賣，是該保險契約因無保險利益致無效。惟
      華山公司所舉本件部分借款人一次購買4戶、部分借款人
      間互為借款保證、部分借款人以同一人為保證人、部分借
      款人以建商負責人為保證人乙節，或略與一般常情不符，
      然此尚不足以證明前開借款人僅為名義人，而其於貸得款
      項後由出售住宅之建商負責清償該貸款之責，自難認有華
      山公司所稱虛偽買賣、借貸之情。華山公司就通謀虛偽意
      思表示成立買賣契約，並未舉證以實其說，自與前開判決
      內容有所不同，自不得比附援引。此外，華山公司復未舉
      證借款人與建商間，通謀虛偽意思表示成立買賣契約乙節
      ，故華山公司抗辯：系爭抵押住宅買賣契約係借款人與建
      商通謀虛偽意思表示所為，應屬無效，故系爭保險契約欠
      缺保險利益而為無效云云，顯無可取。
七、有關系爭保險契約之請求權是否業已罹於時效（2年）部分
    ：
  (一)觀諸系爭保險單首頁說明：「．．．在後開保險期限內，抵
    押人（即附表3所示借款人）因貸款所發生之債務無法依約
    按期償還，致抵押權人（指彰化銀行）於『依法處分該抵押
    住宅後』受有損失時，本公司（即華山公司）依照本保險單
    所載及簽批之條款對抵押權人負賠償責任」（見原審卷(一)第
    79頁）；基本條款第1條：「一抵押人因貸款所發生之債務
    ，無法依約按期償還，致抵押權人於依法處分本保險單所載
    抵押住宅後，其所得價款，不足抵付貸款承還契約分期還款
    表未清償之金額而受有損失時，本公司對抵押權人應收回之
    差額部分負賠償責任，但本公司之賠償責任，仍以本保險單
    所載之保險金額為限」（見原審卷(一)第80頁）；即借款人於
    借款債務無法按期償還時，經抵押權人（即彰化銀行）於「
    依法處分該抵押住宅後」受有損失時，保險人（即華山公司
    ）對抵押權人應收回之差額部分負賠償責任。
  (二)由此可知，抵押權人對該抵押住宅（即抵押物）需經依法拍
    定並製作分配表時，始得確定抵押權人是否足額受償（即有
    無受有損失），而保險人須確定抵押權人無法足額獲償而受
    有損失時，始有依系爭保險契約負給付保險金之義務。是以
    ，本件彰化銀行必須迨製作分配表時，始可確定其是否受有
    損失，故自應以斯時（即製作分配表時）視為系爭保險事故
    發生（此觀前開基本條款記載「抵押權人於依法處分本保險
    單所載抵押住宅後，其所得價款，不足抵付貸款．．．未清
    償之金額而受有損失時，本公司對抵押權人應收回之差額部
    分負賠償責任」意旨即明）。是系爭抵押住宅於附表2之分
    配表作成日始為本件保險金請求權時效之起算日。而附表3
    之分配表作成日迄彰化銀行提起本訴時（即92年7月15日，
    見原審卷(一)第5頁之原法院收狀戳章）止，除附表3編號6馮
    乾縱第4筆借款（90年6月15日制成分配表）、編號10韓昭明
    （90年6月18日制成分配表）外，其餘均未逾2年；至前開逾
    2年之馮乾縱、韓昭明部分，彰化銀行於該分配表作成後，
    直至92年3月仍持續對華山公司請求其2人保險金之給付，此
    有華山公司所提出其委請之張立中律師於92年4月1日所發函
    文可憑（見原審卷(二)第53-57頁），彰化銀行嗣即於6個月內
    之同年7月15日提起本件訴訟，依民法第129條第1項第2款、
    第130條規定，請求權時效即當然中斷，華山公司抗辯該2筆
    保險金請求權罹於時效，尚不足取。是彰化銀行之本件保險
    金請求權，迄提起本訴時止，均尚未罹於2年時效至明。
  (三)華山公司雖抗辯：系爭保險契約應自系爭借款人逾期未繳付
    到期應還之借款本息6個月時起算時效云云。但查：
    1.系爭保險批單第7條：「倘抵押人逾期達6個月未能繳付到
      期應還之借款本息時，抵押權人除應立即以書面通知本公
      司外，且依規定處分其抵押住宅，並將理賠書文件整理齊
      全送至本公司，本公司於2星期內先行墊付」（見原審卷
      (一)第78頁），係約定抵押權人於依法處分抵押住宅前（即
      抵押物拍定作成分配表前），就保險金額向華山公司請求
      先行墊付之權利（此觀上列批單約定「先行墊付」自明）
      。蓋因抵押權人依法取得執行名義，聲請強制執行抵押物
      ，俟執行法院拍賣抵押物完竣，所需時間動輒數年，為避
      免抵押權人因執行法院作業程序延宕而無法獲得補償，故
      系爭保險批單第7條特別約定，彰化銀行可先向華山公司
      請求墊付保險金之權利。
    2.是以，抵押住宅既未經處分並依法製作分配表，抵押權人
      即無法確定是否受有損失，保險事故即尚未發生，則彰化
      銀行對於華山公司即無給付保險金之請求權，時效自無從
      起算。故華山公司以系爭保險契約應自系爭借款人逾期未
      繳付到期應還之借款本息6個月時起算時效為由，抗辯本
      件保險金請求權部分已罹於2年時效云云，委無可採。
  (四)華山公司再抗辯：彰化銀行在債權憑證取得之際亦已得確認
    損失，是附表3編號15王興明（臺灣新竹地方法院90年7月3
    日核發債權憑證）、編號16李永琴（臺灣桃園地方法院90年
    2月1日核發債權憑證）、編號17張然量（臺灣新竹地方法院
    90年4月17日核發債權憑證）、編號11陳韋穎（臺灣桃園地
    方法院90年5月18日核發債權憑證）、編號1葉阿（臺灣桃
    園地方法院90年4月26日核發債權憑證）、編號5陳成全（臺
    灣桃園地方法院90年5月15日核發債權憑證）之保險金請求
    權，迄其於92年7月15日提起本件訴訟時止，均已罹於2年時
    效消滅云云。然本件保險金請求權時效應自分配表配作成時
    起算，已如前述，華山公司抗辯應自債權憑證作成日起算時
    效，且前開各筆借款之保險金請求權均已罹於時效，自屬無
    據。
八、有關系爭保險契約之保險事故是否業已發生部分：
  (一)承前所述，彰化銀行於系爭抵押住宅經處分並製作分配表後
    ，確定受有損失乙節，為華山公司所不爭執（見本院原審卷
    (三)第3頁反面），可見系爭保險事故業已發生。
  (二)華山公司抗辯：借款人許美娟、黃學堂、江阿寶、周致柔、
    葉阿、陳成全、鍾武博、陳墨、劉天賜、馮乾縱、陳韋穎
    、王興明、李永琴、張然量等人（下稱許美娟等14人），雖
    經彰化銀行聲請強制執行，因無人應買而以核發債權憑證結
    案，故系爭保險事故尚未發生云云。然查，許美娟等14人之
    系爭抵押住宅雖於彰化銀行提起本訴時，因無人應買核發債
    權憑證結案，惟系爭抵押住宅於原審言詞辯論終結前，即已
    經執行法院全數拍定且製作分配表完畢乙事，有卷附分配表
    可稽（見原審卷(三)第13-203頁），並為華山公司所不爭執（
    見本院前審卷(三)第21頁反面），可徵許美娟等14人系爭抵押
    住宅既已經彰化銀行依法處分完竣，且確定受有損失，則系
    爭保險契約之保險事故業已發生甚明。是華山公司抗辯：許
    美娟等14人系爭抵押住宅無人應買而核發債權憑證結案，故
    保險契約之保險事故尚未發生云云，並無可採。
  (三)華山公司又抗辯：葉阿等8人各買4戶房屋，並非供自用住
    宅使用，不屬系爭保險單所規範保險之對象，故伊與借款人
    間就系爭保險單意思表示不合致，自屬不成立云云。但查：
    1.保險契約由保險人同意要保人聲請後簽訂（保險法第44條
      第1項參照）；葉阿等8人各買4戶房屋，並以4戶房屋作
      為保險標的，且指定彰化銀行為受益人（見原審卷(一)第78
      頁之保險批單第11條），此均為華山公司於承保時所明知
      （見原審外放證物之保險單），並收取保險費，則葉阿
      等8人與華山公司間顯無意思表示不一致之情形，故系爭
      保險契約要屬合法成立。
    2.華山公司雖以系爭保險係為配合政府推行房屋政策，並協
      助個人在其財力範圍內自置住宅，葉阿等8人各買4戶房
      屋，並非供自用住宅使用，故伊與渠等間就系爭保險單意
      思表示不合致云云，並舉本院90年度保險上字第12號、臺
      灣臺北地方法院92年度保險字第58號判決為憑（見本院前
      審卷(一)第139頁反面至第141頁、第173-174頁）。惟觀諸
      系爭保險單（見原審卷(一)第79頁），並無限制要保人僅得
      承購1戶，或購入房屋必須作為自用之約定條款，華山公
      司亦未舉證其與借款人間有此約定。至系爭保險所配合之
      房屋政策固謂協助個人自置住宅，惟並未將所購置之住宅
      係供自用列入該保險條款內；而前開華山公司所舉判決認
      定保險契約意思不合致之依據均為借款人「未以」新承購
      住宅借款投保，核與華山公司抗辯本件葉阿等8人各新
      承購4戶之情形不同，自不足為華山公司有利之認定。華
      山公司此部分之抗辯，要不足採。
九、系爭保險事故是否肇因於要保人之故意行為所致，及華山公
    司得否依保險法第29條第2項但書，無庸負賠償責任部分：
  (一)華山公司抗辯：系爭保險事故係肇因於要保人故意不還款所
    致，伊自得依保險法第29條第2項但書免負賠償責任云云。
    惟查：
    1.如前所陳，系爭保險事故係以「抵押權人於依法處分抵押
      住宅後受有損失」時，而非「借款人未依約清償」（此觀
      原審卷(一)第79頁系爭保險單即明）。如借款人未能依約清
      償債務，而抵押權人依法處分抵押住宅結果，究竟變現獲
      得多少現金用於受償，可能殘餘多少未償債務，事涉處分
      當時之不動產市值及其他諸多因素，當屬不可預料之情事
      ，絕非要保人（借款人）或受益人可得任意控制。
    2.華山公司於承保時，預估要保人如逾期清償借貸本息，經
      抵押權人強制執行抵押物，若抵押物之價值同於或高於簽
      訂保險契約時之價值，則拍賣所得足以清償借款債務，保
      險事故即未發生，華山公司不負理賠責任(縱已先行墊付
      ，亦得於抵押物處分完竣後結算，請求返還溢付差額)；
      反之，如因市場或其他經濟因素使抵押物價值減少，致抵
      押物拍賣所得不足清償承保範圍內之借款本息者，保險事
      故即為發生，抵押權人得依約請求給付保險金。故保險事
      故發生與否，顯係繫於抵押物價值是否發生變動，而非借
      款人是否出於故意未能清償債務所致。
    3.再按保險法第29條第2項但書規定（即保險人就要保人故
      意所致之行為不負賠償責任）之立法意旨，係在避免要保
      人為取得保險金引發道德危險，避免發生不當得利之情事
      。系爭保險之要保人如蓄意不履行其債務，必遭彰化銀行
      拍賣其所提供之抵押物，如有不足額，仍應以其全部財產
      為擔保，債務餘額並不因此消滅，則要保人即難藉由不還
      款而取得任何利益已明。
    4.綜上，華山公司抗辯：要保人（即借款人）故意不還款，
      致系爭保險事故發生，依保險法第29條第2項但書免負賠
      償責任云云，並無可採。
  (二)華山公司另抗辯：彰化銀行提高借款人之貸款額度，增加要
    保人不還款之道德風險，伊自得依約終止系爭保險契約；而
    借款人陳墨、鍾武博、陳成全抵押物作成分配表於伊終止契
    約後，伊不負給付保險金責任云云。但查，如前所陳，要保
    人無法藉由不還款而獲取任何利益，則華山公司據此終止系
    爭保險契約，要屬無據。故華山公司抗辯：借款人陳墨、鍾
    武博、陳成全抵押物拍賣作成分配表，於伊終止契約後，伊
    不負給付保險金責任云云，亦無可採。
十、有關彰化銀行申請華山公司理賠時之文件，是否已符合約定
    部分：
  (一)華山公司抗辯：彰化銀行提出申請理賠時，未附系爭保險基
    本條款第11條所定之法院強制執行文件、拍賣清冊、損失金
    額明細、催繳書、借款證明、借款人及保證人身分證影本、
    徵信資料等，與約定要件不符，故伊無給付保險金之義務云
    云。
  (二)查系爭保險契約並未就彰化銀行申請理賠（即請求先行墊付
    或給付保險金）時，應提出何具體文件加以約定（見原審卷
    (一)第78至81頁之保險批單、保險單、基本條款）；再參酌兩
    造間理賠之慣例，彰化銀行僅須提出理賠申請書內所載4、5
    、6、8項之文件（即催繳書、借款證明、借款人及保證人身
    分證影印本、其他及損失相關之文件，見原審卷(一)第85頁）
    ，華山公司即依約給付保險金等情（見原審卷(一)第86頁），
    亦為華山公司所不爭執（見原審卷(二)第193、194頁），且參
    諸華山公司於92年3月間審核彰化銀行申請包括本件借款保
    險理賠時要求彰化銀行補正之文件中，並未包括催繳書、借
    款證明、借款人及保證人身分證影印本，且已載明各該保險
    之出險日（即借款應繳日），有華山公司所提出其委請之張
    立中律師於92年4月1日所發函文可憑（見原審卷(二)第53-57
    頁），顯然彰化銀行於申請本件保險理賠時已依兩造間之理
    賠慣例提出相關文件申請，再審酌前開理賠申請書並載明法
    院強制執行文件、拍賣清冊等文件若暫時無法提供可予以後
    補等語（見原審卷(一)第85頁），及華山公司核定系爭保險契
    約前，對於承購戶之信用狀況、貸款需求、抵押貸款金額、
    抵押品價值、承保成數及變價費用等事項均先予以徵信、審
    核後，再決定同意承保等情（見後述十一(一)所述），難認彰化
    銀行申請理賠欠缺約定文件。華山公司以彰化銀行未附法院
    強制執行文件、拍賣清冊、損失金額明細、催繳書、借款證
    明、借款人及保證人身分證影本、徵信資料等，不符系爭保
    險基本條款第11條約定之要件，抗辯其無給付保險金之義務
    云云，要不足取。
十一、有關彰化銀行是否與有過失部分：
  (一)華山公司抗辯：彰化銀行為求利息收入，於徵信過程中明知
    借款人無力負擔，利用伊願予承保借款人還款風險之機會，
    提高貸款額度增加借款人不還款之道德風險，要屬與有過失
    ，應負擔出險損害之3/4云云。
  (二)依系爭保險批單第9條約定：「本保險單係以抵押權人提供
    以核鑑總價或買賣成交價，並根據承購戶之信用狀況、貸款
    需求所核定之房屋貸款金額為承保之先決條件，本保險單所
    承保之每戶保險金額不得超過抵押權人核鑑總價或買賣成交
    之2成，房屋抵押貸款金額（含保險金額）不得超過抵押權
    人核鑑總價或買賣成交價之9成」以觀（見原審卷(一)第78頁
    ），可知華山公司於核定系爭保險契約前，對於承購戶之信
    用狀況、貸款需求、抵押貸款金額、抵押品價值、承保成數
    及變價費用等事項均先予以徵信、審核後，再決定同意承保
    （見原審卷(一)第77頁之保險單記載事項所示），要保人始通
    知彰化銀行已向華山公司購買系爭保險，彰化銀行在華山公
    司所承保之保險金額內，始提高貸款額度。
  (三)準此可徵，彰化銀行係於借款人購買住宅後，以購買住宅作
    為抵押擔保品為貸款，故彰化銀行自僅需針對抵押物之價值
    予以評估徵信即為已足；另華山公司並未課以彰化銀行應予
    徵信要保人資歷之義務，且彰化銀行亦未參與審核系爭保險
    之作業程序；況參諸華山公司於承保系爭保險業務前，既有
    自行徵信要保人資歷，與評估承保與否之權利；而彰化銀行
    係於華山公司審核要保人資歷及擔保物同意承保，始於承保
    金額內提高貸款額度，要難謂彰化銀行對於系爭保險貸款有
    何過失責任可言。至彰化銀行於貸款申請書內詳細記載借款
    徵信情形（見本院卷第38-92頁），難認係彰化銀行對華山
    公司應盡之徵信義務，本件借款人縱有資力不足而未能清償
    彰化銀行所貸放高於一般借款額度之情形，亦為華山公司未
    依前開系爭保險批單第9條約定確實為徵信、審核以行使其
    核保權利所致，華山公司以彰化銀行未對其盡徵信之義務，
    抗辯彰化銀行就系爭保險契約之出險應負與有過失之責，尚
    不足取。
十二、有關彰化銀行所得請求本件保險給付之金額若干部分：
  (一)依系爭保險基本條款第1條約定：「抵押人因貸款所發生之
    債務，無法依約按期償還，致抵押權人（指彰化銀行）於依
    法處分本保險單所載抵押住宅後，其所得價款，不足抵付貸
    款承還契約分期還款表未清償之金額而受有損失時，本公司
    （指華山公司）對抵押權人應收回之差額部分負擔賠償責任
    ，本公司之賠償責任，仍以本保險單所載之保險金額為限。
    前項損失額之計算應不包括逾期交付貸款契約所載貸款之利
    息、及因本履行貸款契約所生之違約金在內，…」（見原審
    卷(一)第80頁）；又依系爭保險批單第10條約定：「遇有本保
    險單及本批單之承保意外事故發生時，本公司依本保險單及
    本批單之相關規定負賠償責任。本保單理賠依保險金額分列
    如下：(1)保險金額：…(2)利息：以買受人未償還之保險金額
    依個人借款約定最高6個月單利計算。(3)待房屋處分拍賣或
    和平買賣後，所得價款不足以抵押貸款金額扣除保險金額之
    金額時，本公司予以賠付保險金額，當前項處分或買賣所得
    價款高於前項之扣除金額而未及抵押貸款金額時，本公司賠
    付最高至抵押貸款金額為止，其處分或買賣所得扣除應付費
    用後之餘額逕行償還本公司。」（見原審卷(一)第78頁），而
    本件借款所擔保之抵押物均經執行法院拍定製作分配表，且
    本件借款人向彰化銀行之借款不論是否為經華山公司承保，
    均為抵押物擔保之債權，為華山公司所不爭（見本院卷第25
    頁反面、第31頁反面），則依前開系爭保險批單第10條第3
    款之約定並依附表3所載，系爭抵押物拍賣所得價款5,218萬
    0,619元不足以抵償以抵押貸款金額（即附表3所載之不動產
    抵押貸款餘額1億0,423萬0,339元）扣除保險金額（即附表3
    所載之不動產抵押貸款餘額承保部分之2,023萬5,720元）之
    金額8,399萬4,619元（其計算式為：1億0,423萬0,339元-2,
    023萬5,720元=8,399萬4,619元），華山公司依前開系爭保
    險批單第10條第3款之約定，即應賠付保險金額2,177萬元，
    故彰化銀行主張華山公司應理賠其2,096萬2,145元（詳如附
    表1所示請求保險金額，並未超逾華山公司承保之保險金額
    ），核屬有據，應予准許。
  (二)華山公司雖抗辯：依系爭保險批單第9條約定，伊所承保之
    每戶保險金額不得超過抵押權人核鑑總價或買賣成交價之二
    成，故依該批單第10條第1款約定，伊僅須就彰化銀行未受
    償金額負二成之理賠責任云云。
    1.按解釋意思表示，應探求當事人之真意，不得拘泥於所用
      之辭句，為民法第98條所規定，而所謂探求當事人之真意
      ，如兩造就其真意有爭執時，應從該意思表示所根基之原
      因事實、經濟目的、一般社會之理性客觀認知、經驗法則
      及當事人所欲使該意思表示發生之法律效果而為探求，並
      將誠信原則涵攝在內，藉以檢視其解釋結果對兩造之權利
      義務是否符合公平正義（最高法院96年度台上字第286號
      裁判意旨參照）。
    2.觀諸系爭保險單首頁載明：「抵押權人（指彰化銀行）業
      已同意接受本保險單為貸款償還之保證，並為借款契約之
      補充，在後開保險期限內，抵押人（即附表1所示借款人
      ）因貸款所發生之債務無法依約按期償還，致抵押權人於
      依法處分該抵押住宅後受有損失時，本公司（即華山公司
      ）依照本保險單所載及簽批之條款對抵押權人負賠償責任
      」（見原審卷(一)第79頁）；及系爭保險基本條款第1條約
      定：「抵押人因貸款所發生之債務，無法依約按期償還，
      致抵押權人（指彰化銀行）於依法處分本保險單所載抵押
      住宅後，其所得價款，不足抵付貸款承還契約之分期還款
      表未清償之金額而受有損失時，本公司（指華山公司）對
      抵押權人應收回之差額部分負擔賠償責任；本公司之賠償
      責任，仍以本保險單所載之保險金額為限」（見原審卷(一)
      第80頁）；暨系爭保險批單第10條約定：「遇有本保險單
      及本批單之承保意外事故發生時，本公司依本保險單及本
      批單之相關規定負賠償責任。本保單理賠依保險金額分列
      如下：…(3)待房屋處分拍賣或和平買賣後，所得價款不足
      以抵押貸款金額扣除保險金額之金額時，本公司予以賠付
      保險金額，當前項處分或買賣所得價款高於前項之扣除金
      額而未及抵押貸款金額時，本公司賠付最高至抵押貸款金
      額為止，其處分或買賣所得扣除應付費用後之餘額逕行償
      還本公司。」（見原審卷(一)第78頁）。可知如屆時借款人
      未能清償，且拍賣抵押物後不足抵償借款債務時，華山公
      司即應就彰化銀行應收回之差額部分負擔賠償責任，並以
      保險金額為上限，要無華山公司依承保借款數額成數比例
      分攤賠償責任之約定。況參酌兩造於本件訴訟前，華山公
      司於借款人未能清償，且拍賣抵押物後不足抵償借款債務
      時，即於其承保範圍內，就彰化銀行應收回之差額部分負
      擔賠償責任給付全額保險金，從未為比例分擔理賠之主張
      等情，有卷附保單號碼0305字第87RLB3337號（保險金額
      62萬元）、保單號碼0305字第87RLB3255號（保險金額100
      萬元）、保單號碼0305字第87RLB3334號（保險金額100萬
      元）、保單號碼0305字第87RLB3256號（保險金額100萬元
      ）之出險紀錄文件可參（見原審卷(一)第82至117頁）；益
      徵系爭保險並無華山公司以承保借款成數比例分攤賠償責
      任之約定至明。
    3.另系爭保險批單第9條約定：「本保險單係以抵押權人提
      供以核鑑總價或買賣成交價，並根據承購戶之信用狀況、
      貸款需求所核定之房屋貸款金額為承保之先決條件，本保
      險單所承保之每戶保險金額不得超過抵押權人核鑑總價或
      買賣成交之2成，房屋抵押貸款金額（含保險金額）不得
      超過抵押權人核鑑總價或買賣成交價之9成」（見原審卷
      (一)第78頁），乃系爭保險契約基本條款所無而為華山公司
      與本件借款人另行約定之條款，觀其內容無非係華山公司
      加設核保要件為抵押權人需提供抵押物之核鑑總價或買賣
      成交價，且抵押權人核貸金額不得超過抵押物核鑑總價或
      買賣成交價之九成，而借款人可投保之保險金額亦限於該
      核鑑總價或買賣成交價之二成，其目的乃華山公司對保險
      事故發生之風險控管，亦即借款人如未能如期清償貸款時
      ，因抵押權人借款金額包括保險金額在內僅為抵押物價值
      之九成，抵押權人之借款債權就抵押物取償即可全額受償
      ，是該條約定實無華山公司於保險事故發生時對彰化銀行
      所受損害僅負二成責任之意思表示至明。另系爭保險批單
      第10條約定：「遇有本保險單及本批單之承保意外事故發
      生時，本公司依本保險單及本批單之相關規定負賠償責任
      。本保單理賠依保險金額分列如下：(1)保險金額：以已還
      款抵押貸款金額承保成數比例分攤，未償還之保險金額由
      本公司先行墊付，最高以保險金額為限。」（見原審卷(一)
      第78頁）；依「以已還款抵押貸款金額承保成數比例分擔
      」之字面文義無法為合理之解釋，若依華山公司所主張該
      文義即其依承保成數二成負理賠責任，則該約款僅需記載
      為「以抵押貸款金額承保成數比例分擔」，其中「已還款
      」3字似為贅文，是該文義確有語意不明之情形。然本院
      參酌系爭保險批單第7條約定：「本保單第3章承保條款第
      10條批改為：倘抵押人逾期達6個月未能繳付到期應還之
      借款本息時，抵押權人除應立即以書面通知本公司外，且
      依規定處分其抵押住宅，並將理賠書文件整理齊全送至本
      公司，本公司於2星期內先行墊付」（見原審卷(一)第78頁
      ），即該條約定除變更系爭保險契約基本條款第10條之抵
      押人連續3個月未能繳付借款本息為抵押權人通知保險公
      司之條件外，並增加抵押權人於抵押物未處分完畢時，即
      得向保險公司請求先行墊付之約定，核與系爭保險批單第
      10條第1款「未償還之保險金額由本公司先行墊付」之約
      定相呼應，再參以系爭批單第10條約定：「…(3)待房屋處
      分拍賣或和平買賣後，所得價款不足以抵押貸款金額扣除
      保險金額之金額時，本公司予以賠付保險金額，當前項處
      分或買賣所得價款高於前項之扣除金額而未及抵押貸款金
      額時，本公司賠付最高至抵押貸款金額為止，其處分或買
      賣所得扣除應付費用後之餘額逕行償還本公司。」（見原
      審卷(一)第78頁）之第3款已就抵押物業已拍賣或處分時，
      華山公司應理賠之保險金額計算方式詳為記載，是應認系
      爭保險批單第10條第1款之約定，係適用於抵押物未經拍
      賣或處分而由華山公司依系爭保險批單第7條約定先行墊
      付之情形，要無本件借款抵押物均已執行拍賣彰化銀行已
      受償部分借款債權之情形。是系爭保險批單第9條、第10
      條第1款之約定，均不足為華山公司有利之認定。況且若
      華山公司僅就彰化銀行借款未受償數額負二成理賠責任，
      除不符前開系爭保險批單第7條約定華山公司承保之抵押
      物價值二成包含在抵押貸款之抵押物價值九成之範圍內而
      可由拍賣或處分抵押物全額受償之風險評估外，且亦與彰
      化銀行因系爭保單擔保借款債權之受償而提高貸款額度之
      經濟目的相違，自非系爭保險契約之真意。是華山公司抗
      辯其僅須就彰化銀行未受償金額負二成之理賠責任云云，
      自不足取。
  (三)按保險人應於要保人或被保險人交齊證明文件後，於約定期
    限內給付賠償金額。無約定期限者，應於接到通知後15日內
    給付之。保險人因可歸責於自己之事由致未在前項規定期限
    內為給付者，應給付遲延利息年利1分。保險法第34條定有
    明文。又系爭保險契約基本條款第11條約定：「抵押權人於
    依法處分抵押住宅竣事後，如發生本保險單承保範圍內之損
    失時，應立即提出有關帳冊憑證以書面向本公司申請賠償，
    本公司應於接獲申請後1個月內賠付之。」。又兩造就本件
    借款抵押物經執行法院拍賣而於92年8月25日以後作成分配
    表者，同意以分配表作成日後2個月為本件請求遲延利息之
    起算日（見本院卷第161、164、169頁），亦即本件抵押物
    分配表作成日早於本件原審起訴者，以原審起訴狀繕本送達
    日92年7月25日（見原審卷(一)第17頁之送達證書）後1個月之
    92年8月25日起算請求保險金之遲延利息，至原審起訴後始
    作成分配表者，應於分配表作成日後2個月起算請求保險金
    之遲延利息，則彰化銀行得請求各筆借款之保險金額按年息
    百分之10計算遲延利息起算日如附表1之判命利息起算日所
    載，彰化銀行請求逾此部分，即屬無據，應予駁回。
十三、從而，彰化銀行本於保險金給付請求權之法律關係，訴請華
    山公司應給付其保險金計2,096萬2,145元，並加計如附表1
    所載判命利息起算日起按年息10％計算之遲延利息部分，為
    有理由，應予准許，逾此部分之請求，為無理由，應予駁回
    。原審判命華山公司給付彰化銀行1,614萬2,145元及加計自
    92年8月25日起算按年息10％計算之利息，其中利息起算日
    超過如附表2所載利息起算日部分；暨原審駁回彰化銀行請
    求482萬元，及其中394萬元（即附表1編號1、11、15、16、
    17 之請求保險金總額）部分自92年8月25日起，其餘88萬元
    部分（即附表1編號5之請求保險金總額）自94年2月9日起，
    均至給付日止，按年息10%計算之利息；兩造分別指摘原判
    決此部分不當，求予廢棄，應無不合，爰由本院將該部分之
    原判決廢棄，改判如主文第2、3項所示。至於原審判命華山
    公司其餘給付部分，並為假執行之宣告；暨駁回華山公司請
    求如附表1編號5保險金88萬元自93年12月9日起至94年2月8
    日止按年息百分之10計算之利息；均核無違誤，兩造上訴意
    旨仍執前詞各自指摘原判決該部分不當，求予廢棄，為無理
    由，均應駁回其上訴。又主文第3項所命給付部分，併依彰
    化銀行之聲請及民事訴訟法第392條第2項之規定命供擔保各
    為准、免假執行之宣告。
十四、另兩造其餘之攻擊、防禦方法、未經援用之證據，經本院審
    酌後，認均不足以影響本判決之結果，自無逐一詳予論駁之
    必要，併予敘明。
十五、據上論結：本件兩造之上訴，均為一部有理由，一部無理由
    ，依民事訴訟法第450條、第449條第1項、第79條、第463條
    、第390條第2項、第392條第2項，判決如主文。
中    華    民    國   100    年    1     月    26    日
                    民事第十九庭
                        審判長法  官  魏麗娟
                              法  官  黃明發
                              法  官  李媛媛
正本係照原本作成。
華山公司如不服本判決，應於收受送達後20日內向本院提出上訴
書狀，其未表明上訴理由者，應於提出上訴後20日內向本院補提
理由書狀（均須按他造當事人之人數附繕本）上訴時應提出委任
律師或具有律師資格之人之委任狀；委任有律師資格者，另應附
具律師資格證書及釋明委任人與受任人有民事訴訟法第466條之1
第1項但書或第2項（詳附註）所定關係之釋明文書影本。
中    華    民    國   100    年    1     月    28    日
                              書記官  李華安
附註：
民事訴訟法第466條之1（第1項、第2項）：
對於第二審判決上訴，上訴人應委任律師為訴訟代理人。但上訴
人或其他法定代理人具有律師資格者，不在此限。
上訴人之配偶、三親等內之血親、二親等內之姻親，或上訴人為
法人、中央或地方機關時，其所屬專任人員具有律師資格並經法
院認為適當者，亦得為第三審訴訟代理人。